最高法院刑事判決　　　　　　九十六年度台上字第五五一０號
上　訴　人　台灣高等法院高雄分院檢察署檢察官
被　　　告　甲○○
　　　　　　　　　　（
　　　　　　乙○○
　　　　　　　　　　號（另案在台灣嘉義監獄執行中）
上列上訴人因被告等傷害致人於死案件，不服台灣高等法院高雄
分院中華民國九十六年八月八日第二審更審判決（九十六年度上
更(一)字第一四二號，起訴案號：台灣高雄地方法院檢察署九十四
年度偵字第一四五三九號），提起上訴，本院判決如下：
    主  文
原判決撤銷，發回台灣高等法院高雄分院。
    理  由
本件原判決撤銷第一審關於被告甲○○、乙○○（下稱被告等）
部分之不當科刑判決，變更起訴法條，改判仍論處甲○○成年人
傷害兒童之身體，因而致兒童於死（累犯，量處有期徒刑九年）
罪刑。又以公訴意旨略稱：乙○○係成年人，為丙○○（業經判
決無罪確定）之朋友，受丙○○之委託，代為照顧丙○○之幼子
Ａ童（民國九十二年二月間出生，姓名、年籍詳卷），於九十四
年四月二十九日中午十二時許，在高雄縣田寮鄉○○村○○路一
四五號住處，目擊甲○○持電擊棒對Ａ童之腳底施以電擊傷害，
既未積極阻止，且於見Ａ童遭受電擊後因大聲哭鬧，致身體水分
大量流失，體內電解質失衡，導致昏迷、嗜睡，並陷於脫水、休
克而有死亡之危險，竟任令Ａ童獨處屋內，逕自在屋外空地與甲
○○聊天、放鴿子，而未及時將Ａ童送醫救治。迨丙○○於同日
下午四時許前往乙○○住處欲接回Ａ童時，始發現Ａ童昏迷不醒
，Ａ童於送醫途中終不治死亡，因認乙○○涉犯刑法第十五條、
第二百七十一條第一項之不作為殺人既遂罪嫌云云。但經審理結
果，認乙○○之犯罪不能證明，因而改判諭知乙○○無罪。固非
無見。
惟查：(一)、本件甲○○行為後，刑法第二條關於法律修正適用新
舊法原則之規定，同法第四十七條、第四十九條關於累犯成立之
規定已經修正，並自九十五年七月一日施行。修正後刑法第二條
第一項規定：「行為後法律有變更者，適用行為時之法律。但行
為後之法律有利於行為人者，適用最有利於行為人之法律」，改
採「從舊從輕」主義，係規範行為後法律變更所衍生新舊法律比
較適用之準據法，以適用最有利於行為人之法律為原則。準此，
法院裁判時已在新法施行之後，如新舊法條文之內容有所修正，
除其修正係無關乎刑罰之輕重或要件內容，而僅為純文字之修正
，非該條所指之法律有變更者，可毋庸依該規定為新舊法之比較
，而應依一般法律適用原則，適用裁判時法外，即應依「從舊從
輕」之原則予以比較。又修正後刑法第四十七條、第四十九條關
於累犯之規定，乃以出於故意再犯有期徒刑以上之罪者為限，並
增訂強制工作免其執行或執行完畢後，五年內故意再犯有期徒刑
以上之罪者，以累犯論之規定；且刪除「依軍法」受裁判者，不
適用累犯之規定，以求司法與軍法一致。是以修正後之累犯範圍
已有所減縮及擴張，當屬科刑規範事項之變更，自應依「從舊從
輕」原則比較新舊法之適用。乃原審此次更審於九十六年八月八
日判決時，就此部分疏未依刑法第二條第一項規定予以比較新舊
法之適用，自難認為適法。(二)、刑法第二百七十七條第二項前段
之傷害致人於死罪，係因犯傷害罪致發生不預期之死亡結果而加
重其刑之規定，為加重結果犯。依同法第十七條之規定，須以客
觀上行為人能預見結果之發生，但其主觀上並未預見該結果發生
為要件。若主觀上有預見，而結果之發生又不違背其本意時，則
屬故意範圍。原判決理由欄初雖以Ａ童於案發時僅二歲，需受特
別照顧，甲○○受丙○○委託照顧Ａ童，竟持約二十萬伏特之電
擊棒對Ａ童電擊，而依一般常情以觀，以該電擊棒對成年人電擊
即有造成傷害之虞，且因所電擊之身體部位、時間久暫、電流有
無經過心臟等情況，縱使身強體壯之人亦難免因而受傷致生死亡
結果之可能，況係對年僅二歲之兒童為之，此為一般人於客觀上
所得認識，亦為淺顯易懂之經驗法則。甲○○為一成年人，並無
精神障礙或特殊情狀，客觀上對此自無不能預見情事，但其於對
Ａ童電擊之前，因已先行施用毒品海洛因，致其於主觀上欠缺此
項預見，仍於Ａ童睡眠時突然施以電擊，終致Ａ童受傷致死等理
由，說明甲○○雖非故意致人於死，然上開電擊足致人於死之結
果，當為其於客觀上所能預見無疑（見原判決第十一頁第一行至
第十三行）。但嗣又謂：甲○○於施用毒品海洛因後，即持電擊
棒邀乙○○一起電擊、傷害Ａ童之腳底，事後復與乙○○在屋外
空地聊天、放鴿子，足見甲○○於為本件犯行時，並無因精神障
礙或其他心智缺陷，致不能辨識其行為違法或欠缺依其辨識而行
為之能力，亦無因精神障礙或其他心智缺陷，致其辨識行為違法
或依其辨識而行為之能力顯著減低之情形云云（見原判決第十一
頁第十四行至第二十行）。倘後者所述無訛，甲○○施用毒品後
於持電擊棒對Ａ童之腳底電擊時，既無因精神障礙或其他心智缺
陷，致不能辨識其行為違法或欠缺依其辨識而行為之能力，亦無
因精神障礙或其他心智缺陷，致其辨識行為違法或依其辨識而行
為之能力顯著減低之情形，則其對持電擊棒向Ａ童電擊，有造成
Ａ童受傷死亡可能之於客觀上所能預見之事實，且為「淺顯易懂
之經驗法則」，何以又僅因施用毒品即使其主觀上對此事實不預
見？先後論述已生齟齬。究竟甲○○於持電擊棒對Ａ童之腳底電
擊時，其主觀上對此足致Ａ童傷重死亡之事實有否預見？仍值詳
酌；又原判決以證人丙○○嗣於第一審及原審審理中改稱其係委
託甲○○代為照顧Ａ童之證述，與被告等供述之情節相符，故丙
○○於警詢、偵查中所陳其係託乙○○照顧Ａ童，並將Ａ童寄住
在乙○○住處，顯有因簡短陳述之遺漏，或想當然爾之錯置，難
資為憑證等理由，據謂乙○○確未受丙○○委託代為照顧Ａ童（
見原判決第十八頁第四行至第二十頁第十六行）。然依卷內資料
，丙○○於警詢時已明確證陳：「在九十四年四月二十八日我將
Ａ童寄住在乙○○……高雄縣田寮鄉○○村○○路一四五號。乙
○○於隔日（二十九日）打電話給我說，他要出門了，叫我去接
小孩」、「（為何九十四年四月二十八日妳會將Ａ童寄放在乙○
○家？）因我二姐不方便帶小孩子，而我與乙○○是朋友關係，
他看我一個人帶小孩子很辛苦，所以告訴我可以寄放在他家。所
以我常常都會帶Ａ童去他家玩，有時也會將Ａ童寄放在他家，請
他幫我帶」等語（見警卷第十六頁、第十八頁）；於檢察官偵查
中復證稱：「我是先認識乙○○，後來再認識甲○○，小孩比較
喜歡乙○○，有時會去跟他同住……後知道甲○○有幫忙帶過小
孩，但不確定有無帶回他家」、「二十八日是我帶（Ａ童）去託
乙○○照顧的……」、「我不知道他（指甲○○）有將小孩帶走
又送回乙○○家，我一直以為小孩都在乙○○家」等語（見偵查
卷第五十頁、第一六四頁、第一六五頁），似無原判決所指因陳
述簡短而有遺漏，或想當然爾之錯置等情事。丙○○嗣於第一審
及原審此次更審時雖改稱因乙○○比較忙，故其係於乙○○住處
將Ａ童委託甲○○照顧（見原判決第十八頁第二十三行至第十九
頁第十六行），但與其上開警詢及偵查中之證述已不相一致，且
丙○○於原審此次更審中係陳稱：「（那天妳如何把小孩交給甲
○○？）在乙○○他家交給他」、「（妳交給甲○○，還是乙○
○？）他們都在場，我委託甲○○，那時我幫人家代班，小孩放
著，我妹就載我走了」（見原審上更(一)卷第一四八頁、第一四九
頁），亦即指其在乙○○住處將Ａ童交予甲○○時，乙○○與甲
○○均在場。此與其於第一審時所稱：「（九十四年四月二十八
日妳把小孩帶去乙○○家，妳如何跟乙○○說的？）我麻煩他請
甲○○過來照顧小孩」（見第一審卷第一四二頁），及乙○○於
警詢時供稱：「丙○○將Ａ童棄置在我家，因我不願意幫丙○○
看管Ａ童，丙○○就叫我請甲○○將Ａ童帶走」（見警卷第三十
四頁），於第一審中陳稱：「九十四年四月二十八日下午丙○○
帶Ａ童到我家，託我照顧，我跟丙○○說我沒有空，丙○○叫我
跟甲○○說請他代為照顧Ａ童，我就叫甲○○來把Ａ童帶回去」
（見第一審卷第六十四頁、第六十五頁），似均謂丙○○於九十
四年四月二十八日下午帶Ａ童至乙○○住處時，甲○○並不在場
，皆不相吻合。且丙○○與乙○○、甲○○既均相識，如其欲委
託甲○○照顧Ａ童，衡情應直接與甲○○聯繫，逕行將Ａ童交給
甲○○，並告知要代為照顧Ａ童多久及何時可接回Ａ童等情，何
以須在乙○○住處將Ａ童交給甲○○？甲○○果係受丙○○委託
代為照顧Ａ童，其何以不將Ａ童直接交還予丙○○，而須將Ａ童
先行送至乙○○住處，再交予丙○○？丙○○嗣於第一審及原審
此次更審中翻異前詞所陳是否屬實？另乙○○已坦承其於案發當
日曾目睹甲○○持電擊棒電擊Ａ童，及Ａ童於遭甲○○以電擊棒
電擊而驚醒哭喊後，呼吸已異常，並呈現昏迷狀態（見偵查卷第
一一六頁）。倘若無誤，且其又受丙○○之委託代為照顧Ａ童，
則其對於甲○○上開所為將造成Ａ童死亡之結果，是否即負有防
止其發生之義務？如是，依當時情況，乙○○對此是否能防止？
乙○○見Ａ童呼吸已異常，並呈現昏迷狀態，何以仍不立即將之
送醫？上開疑點實情為何？為明真相，且此於公平正義之維護難
謂無重大關係，原審未進一步予以究明，並於理由內為必要之說
明，遽行判決，亦嫌速斷。(三)、原判決理由既已說明：「核被告
甲○○所為，係犯刑法第二百七十七條第二項前段之傷害致死罪
。檢察官以被告甲○○涉犯刑法第二百七十一條之殺人罪嫌起訴
……其犯罪之基本事實同一，本院自應予以審理，並依法變更起
訴法條」（見原判決第十三頁第一行至第四行），但據上論結欄
卻漏未援用刑事訴訟法第三百條，並有未當。以上或為檢察官上
訴意旨所指摘，或為本院得依職權調查之事項，應認原判決仍有
撤銷發回更審之原因。
據上論結，應依刑事訴訟法第三百九十七條、第四百零一條，判
決如主文。
中　　華　　民　　國　九十六　年　　十　　月   十八   日
                      最高法院刑事第十庭
                          審判長法官  謝　俊　雄
                                法官  陳　世　雄
                                法官  魏　新　和
                                法官  吳　信　銘
                                法官  徐　文　亮
      本件正本證明與原本無異
                                      書  記  官
中　　華　　民　　國　九十六　年　　十　　月  二十三  日
                                                    Ｍ
